臺灣高等法院臺中分院刑事判決
111年度交上訴字第1163號
上  訴  人  臺灣臺中地方檢察署檢察官
被      告  高明雯


選任辯護人  張嘉育律師
上列上訴人因被告肇事逃逸罪案件，不服臺灣臺中地方法院110
年度交訴字第339號中華民國111年3月29日第一審無罪判決（起
訴案號：臺灣臺中地方檢察署110年度偵字第26342號），提起上
訴，本院判決如下：
    主  文
上訴駁回。
    理  由
一、公訴意旨略以：被告高明雯於民國109年10月31日17時許，
    駕駛車牌號碼000-0000號自小客車，沿臺中市烏日區中山路
    三段由西往東方向行駛，於同日17時58分許，行經該路段與
    新興路口時，本應隨時注意車前狀況及保持兩車並行間隔以
    隨時採取必要之安全措施，於行至前開設有行車管制號誌之
    不對稱交岔路口彎道處時，竟疏未注意車右前方逐漸左偏之
    車輛，因而由後向前追撞右前方由告訴人林清卿所騎乘車牌
    號碼000-000號普通重型機車，致告訴人人車倒地，因此受
    有背部挫傷併擦傷及肢體多處擦挫傷，詎被告肇事後，未對
    告訴人為救護或留在現場等候警方處理，隨即基於肇事逃逸
    犯意駕車離開現場，因認被告所為係犯修正後刑法第185條
    之4之肇事逃逸罪嫌等語。
二、按犯罪事實應依證據認定之，無證據不得認定犯罪事實；不
    能證明被告犯罪或其行為不罰者應諭知無罪之判決，刑事訴
    訟法第154條第2項、第301條第1項分別定有明文。次按認定
    不利於被告之事實，應依積極證據，倘積極證據不足為不利
    於被告事實之認定時，即應為有利於被告之認定，自不必有
    何有利之證據。事實之認定應憑證據，如未能發現相當證據
    ，或證據不足以證明，即不能以推測或擬制之方法，以為裁
    判基礎。而認定犯罪事實所憑之證據，包括直接證據與間接
    證據。無論直接或間接證據，其為訴訟上之證明，須於通常
    一般之人均不致有所懷疑，可得確信其為真實之程度者，始
    可據為有罪之認定。倘其證明尚未達到此一程度，而有合理
    之懷疑存在，致使無從形成有罪之確信，根據罪疑唯輕、罪
    疑唯利被告之原則，即不得遽為不利被告之認定（最高法院
    30年上字第816號、40年台上字第86號、76年台上字第4986
    號判決意旨參照）。又按刑事訴訟法第161條第1項規定：檢
    察官就被告犯罪事實，應負舉證責任，並指出證明之方法。
    因此，檢察官對於起訴之犯罪事實，應負提出證據及說服之
    實質舉證責任。倘其所提出之證據，不足為被告有罪之積極
    證明，或其指出證明之方法，無從說服法院以形成被告有罪
    之心證，基於無罪推定之原則，自應為被告無罪判決之諭知
    （最高法院92年台上字第128號判決參照）。另按刑法第185
    條之4之肇事逃逸罪，其客觀構成要件為行為人駕駛動力交
    通工具肇事致人死傷而逃逸，主觀要件則須行為人對致人死
    傷之事實有所認識，並進而決意擅自逃離肇事現場，始足當
    之（最高法院97年度台上字第4456號判決意旨參照）。
三、復按犯罪事實之認定，係據以確定具體刑罰權之基礎，自須
    經嚴格證明，故其所憑之證據不僅應具有證據能力，且須經
    合法之調查程序，否則即不得作為有罪認定之依據。倘法院
    審理之結果，認為不能證明被告犯罪，而為無罪之諭知，即
    無刑事訴訟法第154條第2項所謂「應依證據認定」之犯罪事
    實之存在。因此，同法第308條前段規定，無罪之判決書只
    須記載主文及理由，且其理由之論敘，僅須與卷存證據資料
    相符，復與經驗法則、論理法則無違即可，所使用之證據亦
    不以具有證據能力者為限，即使不具證據能力之傳聞證據，
    亦非不得資為彈劾證據使用，以供法院綜合研判形成心證之
    參考。故無罪之判決書，就傳聞證據是否例外具有證據能力
    ，本無須於理由內論敘說明（最高法院100年度台上字第298
    0號判決意旨參照）。準此，公訴意旨認被告涉有肇事逃逸
    罪嫌部分，既經本院認定不能證明犯罪（詳後述），本判決
    就該部分即不再論述所援引有關證據之證據能力，合先敘明
    。
四、本案公訴人認被告涉犯刑法第185條之4之肇事逃逸罪嫌，無
    非係以告訴人之指訴、林新醫療社團法人烏日林新醫院診斷
    證明書、道路交通事故現場圖、車損照片、道路交通事故調
    查報告表㈠、㈡、談話紀錄表、路口監視器擷圖照片及監視器
    光碟等件為其主要論據。
五、訊據被告固坦認有於上開時、地與告訴人發生交通事故等情
    不諱，惟堅詞否認有何前揭肇事逃逸犯行，辯稱：車禍後我
    有下車查看，我沒有想到林清卿有受傷，因為對方有說沒關
    係你可以走，我看我的車不嚴重，我想他叫我走他應該沒事
    ，沒有想到這麼嚴重，人家叫我走我才走的，我並無肇事逃
    逸之犯意或行為等語。
六、本院查：
　㈠本案被告於前開時、地，未隨時注意車前狀況及保持兩車並
    行間隔以隨時採取必要之安全措施，於行至本案設有行車管
    制號誌之不對稱交岔路口彎道處時，未注意車右前方逐漸左
    偏之車輛，因而由後向前追撞右前方由告訴人所騎乘之普通
    重型機車，致告訴人人車倒地，因而受有背部挫傷併擦傷及
    肢體多處擦挫傷之傷害，又被告雖有下車查看，然嗣後駕車
    離開現場等節，為被告所坦認，核與告訴人林清卿於偵訊及
    原審審理時證述之情節大致相符（見110年度偵字第26342號
    卷〈下稱偵卷〉第37至38頁；原審卷第97至105頁），並有林
    新醫療社團法人烏日林新醫院診斷證明書、道路交通事故現
    場圖、道路交通事故調查報告表㈠、㈡、談話紀錄表、車禍現
    場與車損照片、臺中市車輛行車事故鑑定委員會函暨所附臺
    中市車輛行車事故鑑定委員會中市車鑑0000000案鑑定意見
    書、路口監視器擷圖照片及監視器光碟等在卷可資佐證（見
    110年度他字第3730號卷第19頁、第53至65頁、第79至90頁
    、第37至41頁；偵卷第19至25頁），是以此部分事實自堪先
    予認定。
　㈡本院勘驗案發現場監視錄影光碟，勘驗結果如下：
　　監視器時間：20/10/31/17：58：48
說明：被告所駕駛自用小客車與告訴人所騎乘普通重型機車發生
      碰撞後，告訴人及其機車在地上滑行。
    監視器時間：20/10/31/17：58：52
說明：被告所駕駛之自用小客車停止在外側快車道。告訴人及機
      車倒在地上。此時，告訴人嘗試慢慢站起來，之後站起來
      以後試圖將機車扶起，證人葉季弦走過來，嘗試扶起機車
      ，但是並沒有，此時機車並沒有扶正，路邊有一個駕駛機
      車的人過來關心。
　　監視器時間：20/10/31/17：59：27
說明：證人葉季弦過來關心告訴人，並與告訴人有交談動作，機
      車旁騎機車的路人過來，（發生碰撞後約40秒）被告打開
      駕駛座車門下車後往車後方向過來，要來查看告訴人車禍
      狀況，被告到車禍倒地位置時，與證人葉季弦有交談動作
      ，但是被告離告訴人大約有兩公尺距離，證人站在被告與
      告訴人中間，無法判斷被告與告訴人有做交談動作。此時
      ，告訴人已可自行站立，身旁有數位路人圍觀。
　  監視器時間：20/10/31/17：59：34
說明：被告走向告訴人方向，就近觀察告訴人之狀況。告訴人則
      站立於其機車旁。
　　監視器時間：20/10/31/17：59：58
說明；被告走至其所駕駛自用小客車右側車身查看，身體微向前
      傾觀察其車輛右側車身車損狀況。後來繼續向前查看右側
      車頭車損情形後，再走回告訴人與證人葉季弦的位置，葉
      季弦立於中間，似乎被告這時有講話一、兩秒鐘的動作，
      此時再有路人經過被告身旁與被告交談一、兩秒鐘，之後
      被告隨即就往駕駛座方向準備上車，告訴人持續站立於其
      機車旁。
　　　監視器時間：20/10/31/18：00：19
說明：（距被告下車約52秒）被告走回車上，準備離開現場。路
      人協助將告訴人之機車扶起。
　　　監視器時間：20/10/31/18：00：19
說明：被告駕駛車輛離開現場後，證人葉季弦始開始協助告訴人
      嘗試將機車推到路邊。
　　　監視器時間：20/10/31/18：00：20
說明：被告先駕駛車輛離開現場後，證人葉季弦才開始將告訴人
      的機車推到路邊。
  　　（見本院卷第111至113頁、第153至161頁）
　㈢依上開案發現場監視錄影畫面，顯示本案發生車禍後，被告
    所駕駛之自用小客車隨即停車，且被告確有下車查看，此時
    告訴人身旁尚有路人協助，雙方似有對話，不久被告即上車
    駕駛車輛離去，告訴人亦自行騎乘摩托車離開現場等節（見
    偵卷第19至25頁、第47頁證物存放袋），且被告走回車上，
    準備離開現場，嗣並駛離現場，而證人葉季弦於被告駕車駛
    離現場後，始開始協助告訴人將機車推至路邊，被告、告訴
    人、證人葉季弦及路人於此時態度均非常平和，告訴人、證
    人葉季弦或路人並無於發現被告駕車駛離時呼喊並招手要被
    告不可將車開走，倘被告於該時主觀上係有意於駕車肇事後
    逃逸現場，衡情應在車禍當下隨即駕車遠離現場，藉以避免
    追查，然被告既立即停車，下車查看，並與在場之人對話，
    且於被告駕車離去時，告訴人、證人葉季弦或路人並無呼喊
    或招手要被告不可駕車離去之舉止，且告訴人亦未於被告離
    去後隨即報警處理，堪認被告辯稱其有下車查看，並未發覺
    告訴人受傷，且認知可以離去始離去等情，並非全屬無據，
    被告主觀上是否具有肇事逃逸之犯意存在，已非無疑。
　㈣又證人即告訴人林清卿於原審審理時證稱：發生車禍當下我
    就昏昏的，我跌倒之後被告有下車看一下車子，但沒有過來
    跟我講話，也沒有留聯絡方式，後來她就走了，當下是有一
    個店家的年輕男子扶我起來，並幫我扶機車起來，是我回去
    跟我兒子說，他說這件事最好報警處理，以後比較明確（才
    報警）；被告什麼時候下車，因為撞倒時我頭腦也昏了沒有
    注意，我也沒有請別人幫我報警，因為那裡距離我兒子那邊
    很近，我站一下比較清醒後，就慢慢騎回去；現場有沒有人
    跟被告說可以離開等語，因為我頭昏昏真的不記得了，但現
    場應該也沒有人跟被告說不能離開；被告接近我的時候，我
    應該已經站起來了，我當下有些挫傷，但當場別人應該沒辦
    法看到，因為當時冬天我穿很厚的夾克，又戴全罩式安全帽
    ，傷勢不嚴重，在場有人有問我要不要叫救護車，我跟他說
    沒有很嚴重，不用叫救護車；我後來回家也是想說沒有很嚴
    重，算了就回家，因為我們老人家不喜歡把這事情鬧大，且
    我跟被告不認識，被告也絕對不是故意的，是回去後我兒子
    說還是要報警以後比較不會發生什麼（才報警）等語（見原
    審卷第97至105頁）。可知被告當場雖未留下聯絡方式，嗣
    後並有先行離開之情，然依證人即告訴人林清卿上開證述其
    傷勢自外觀觀察並不明顯，且有當場向路人表示不用叫救護
    車，亦無報警之意，另現場並沒有人告知被告不能離去等節
    以觀，除難認被告確已認識告訴人受有傷害，亦徵被告辯稱
    其係認知可以離去等情應屬可採，否則衡情在場協助之路人
    應會阻止被告離去，或至少當下會協助告訴人報警，是揆諸
    前開說明，亦難逕認被告有肇事逃逸之犯行。
　㈤再證人葉季弦於警詢證稱：案發當時我在新興路493號檳榔攤
    ，我在店內聽到撞擊聲跑出來看，我看見一部機車倒地跟一
    位阿伯坐在地上，還有看見一部自小客車緩緩停下來，我上
    前關心阿伯有沒有怎麼樣，以及看見車上下來的那位小姐，
    她先去看自己的車有沒有怎麼樣，再來有跟我們對話，對話
    內容我忘記了，後來我有問阿伯要不要幫他報警，阿伯說不
    用，那位小姐就自己駕車離開現場，我當時看到阿伯手部有
    流血，就拿衛生紙給他擦，不久後阿伯就自行騎機車離開，
    車禍當時並沒有警察到現場處理，是事後幾小時之後，那位
    阿伯跟他兒子一起開車到我的檳榔攤問有無監視器調閱，我
    跟他說要到大樓守衛室調監視器畫面，當天就是（肇事）雙
    方各自駕駛各自車輛離開現場等語（見原審卷第63至64頁）
    ；又證人葉季弦於本院審理時證稱：109年10月31日下午6時
    左右，我在臺中市○○區○○路000號我母親的檳榔攤幫忙包檳
    榔時，聽見撞擊聲才出來查看有什麼需要幫忙的，我看到阿
    伯跟摩托車已經倒在地上了，還有一台轎車也停在旁邊，我
    就過去攙扶阿伯看他有什麼需要幫忙的，駕駛有下車看到底
    發生什麼事故、什麼原因去撞擊到，她下車有先查看一下她
    自己的車子，有去看一下阿伯跟摩托車，後續我有攙扶阿伯
    到旁邊坐，我有問他們說你們要不要報警，要不要幫忙報警
    ，阿伯搖頭，但沒有講話，汽車駕駛也沒說要報警，當下我
    是真的有問阿伯說要不要幫你們報警，他真的是說不用，所
    以我才會跟他說後續如果有需要可以去我們大樓調監視器。
    當下阿伯沒有要叫救護車，阿伯在現場時沒有說他要報警，
    我們旁人沒有叫被告「不要走，要等警察來」，所以被告就
    離開了，後來阿伯就自己騎機車離開了。我有跟汽車駕駛對
    到話，但我真的忘記內容了。我是事後才看到阿伯左手還是
    右手的手指有流血，但當時被告已經不在場，我從檳榔攤拿
    衛生紙給他止一下等語（見本院卷第123至132頁），核與證
    人即告訴人林清卿上開證述過程大致相符。依此，被告既有
    下車查看（包含告訴人狀況），並係在告訴人向路人表示不
    用報警之後，始駕車離去，則被告因此認為告訴人並無受傷
    ，且亦不想報警追究之意，認知可以離開，並無背離常情事
    理，更難認被告確具有逃離肇事現場之犯意，自難遽對被告
    以刑法之肇事逃逸罪名相繩。
　㈥綜上，公訴人指出之證明方法，無法證明被告有肇事逃逸犯
    行，關於被告此部分犯罪之證明，尚未達於通常一般之人均
    不致有所懷疑而得確信其為真實之程度，無從為被告有罪之
    判斷。檢察官既未提出積極之證據以證明被告有公訴意旨所
    指之此部分犯行，是以被告肇事逃逸犯行既屬不能證明，揆
    諸前揭判例意旨，自應為被告無罪之諭知。
七、綜上所述，本件依公訴人所提出之證據，尚不足以證明被告
    有上開公訴意旨所指之肇事逃逸犯行，公訴人既未為充足之
    舉證，自無從說服本院以形成被告有罪之心證。而依舉證分
    配之法則，對於被告之成罪事項，應由檢察官負提出證據及
    說服法院之實質舉證責任。倘其所提出之證據不足為被告有
    罪之積極證明，或其所指出證明之方法無從說服法院以形成
    被告有罪之心證，基於無罪推定之原則，自應為被告無罪判
    決之諭知。本件經調查其他現存證據，未能對被告形成有罪
    之確信，原審因此就被告所涉肇事逃逸犯行以不能證明其犯
    罪，依刑事訴訟法第301條第1項之規定判決被告無罪。經核
    原判決對於不能證明被告有檢察官起訴所指之肇事逃逸犯行
    ，業已詳為調查審酌，並說明其認定之證據及理由，且無違
    證據法則及經驗法則，其認事用法均無不合。
八、關於上訴理由之審酌：
　㈠檢察官上訴意旨略以：被告由後向前追撞右前方由告訴人所
    騎乘之普通重型機車，致告訴人人車倒地，受有背部挫傷併
    擦傷及肢體多處擦挫傷，又被告肇事後雖有下車查看，然嗣
    後駕車離開現場等節，為被告所坦認，核與告訴人指述之情
    節大致相符，又依本案之監視器畫面，被告發生交通事故後
    ，雖有立即停車且下車查看，然嗣後被告仍駕車離去，有監
    視器畫面在卷可佐。另證人即告訴人於偵查、原審審理時證
    稱：我與被告發生車禍後，被告有下車看一下她的車子，但
    未跟我講話，後來被告就走了，我沒有跟被告說可以離開，
    被告也沒有留聯絡方式給我，當時附近店家的一個男子幫忙
    攙扶機車，我離開後經由兒子建議報警等語，是依監視器畫
    面及證人證述可知，被告在與告訴人發生車禍後，雖有下車
    查看，然係查看自己的車子，非詢問告訴人傷勢及是否需要
    救護，甚至在未提供聯絡方式後自行離去，顯然已屬逃逸之
    行為。又原審認定被告不知悉告訴人之傷勢而離去，無肇事
    逃逸之主觀犯意，然依證人葉季弦於警詢證稱：當時在我檳
    榔攤前聽到撞擊聲，後來看到一臺機車跟一位阿伯坐在地上
    ，看到一臺自小客車緩緩停下來，自小客車下來一位小姐查
    看車子，後來有對話，當時看到阿伯手部有流血拿衛生紙給
    阿伯擦，不久後阿伯就騎機車離開等語，是依證人證述可知
    ，告訴人當時確實有傷勢，且為證人所察見，原審逕認被告
    不知悉上開事故致告訴人受有傷害之事實，顯有論理之瑕疵
    ，被告在未獲得告訴人同意下離去事故現場，亦無留下日後
    可以聯繫的資料，而逕自離開現場，顯然有肇事逃逸之行為
    及主觀犯意，原審遽為被告無罪之諭知，認事用法於經驗法
    則及論理法則尚有未合之處，自有未洽，請撤銷原判決，更
    為適當合法之判決等語。
  ㈡本院查：
　⒈證人林清卿於原審審理時證稱：被告接近我的時候，我應該
    已經站起來了，我當下有些挫傷，但當場別人應該沒辦法看
    到，因為當時冬天我穿很厚的夾克，又戴全罩式安全帽，傷
    勢不嚴重，在場有人有問我要不要叫救護車，我跟他說沒有
    很嚴重，不用叫救護車；我後來回家也是想說沒有很嚴重，
    算了就回家，因為我們老人家不喜歡把這事情鬧大，是回去
    後我兒子說還是要報警以後比較不會發生什麼（才報警），
    現場應該也沒有人跟被告說不能離開等語，已如前述，足認
　　證人林清卿於被告下車查看時即已自己站起來，且當時證人
    林清卿身穿很厚之夾克，又戴全罩式安全帽，且該時（10月
    31日）已近晚上6時，天色已較昏暗，當場他人應該沒辦法
    看證人林清卿有受傷，且告訴人林清卿因不喜歡將該事情鬧
    大，故不願他人幫其叫救護車或報警，係因告訴人自行騎車
    回家後，其子要告訴人報警，以免將來有爭議，告訴人始至
    警局報警，由此亦可知告訴人本來並沒有要報警；而本案之
    監視器畫面因無聲音，故無法錄得該時被告、告訴人及證人
    葉季弦等人間之對話，且被告不僅戴全罩式安全帽，更戴著
    口罩，自亦無從監視畫面看出告訴人是否有與被告對話，然
    由最後被告開車離去時，雙方過程非常平和，告訴人與證人
    葉季弦並無顯現出任何對於被告駕車離去驚訝之表情或招手
    、呼喊要被告不可離去之動作，而係在牽機車，且告訴人於
    被告離去後亦未報警處理，而係自己騎乘機車離開現場，係
    告訴人回家後其子認為此事還是要報警以後比較不會發生什
    麼，告訴人始報警處理，是以自無從認被告有肇事逃逸之犯
    意，故檢察官上訴所陳並無足採。
　⒉綜上所述，本案依卷內相關證據資料，均不足以使本院形成
    被告有肇事逃逸犯行之確信，已如前述，而本案既不能證明
    被告有肇事逃逸犯行，且檢察官仍未提出足以證明被告有該
    犯行之積極證據，上訴意旨所稱各節仍無法動搖原判決之基
    礎，本件檢察官上訴為無理由，應予以駁回其上訴。
據上論結，應依刑事訴訟法第368條，判決如主文。
本案經檢察官郭明嵐提起公訴，檢察官陳怡廷提起上訴，檢察官
李芳瑜到庭執行職務。
中　　華　　民　　國　　111 　年　　7 　　月　　26　　日
            刑事第二庭　    審判長法　官　何志通
                                  法　官　吳進發
                                  法　官　石馨文
以上正本證明與原本無異。
檢察官得上訴，被告不得上訴。
檢察官上訴，須符合刑事妥速審判法第九條規定，始得上訴。
告訴人或被害人對於判決如有不服具備理由請求檢察官上訴者，
其上訴期間之計算係以檢察官收受判決正本之日期為準。

                                  書記官 陳儷文
　　　　　　　　　　　　　　　　　
中　　華　　民　　國　　111 　年　　7 　　月　　26　　日
附錄論罪科刑法條
刑事妥速審判法第9條
除前條情形外，第二審法院維持第一審所為無罪判決，提起上訴
之理由，以下列事項為限：
一、判決所適用之法令牴觸憲法。
二、判決違背司法院解釋。
三、判決違背判例。
刑事訴訟法第三百七十七條至第三百七十九條、第三百九十三條
第一款規定，於前項案件之審理，不適用之。